【裁判字號】    95,訴,1756
【裁判日期】    950822
【裁判案由】    違反公司法
【裁判全文】
臺灣臺中地方法院刑事判決  95年度訴字第1756號
公  訴  人  臺灣臺中地方法院檢察署檢察官
被      告  乙○○
選任辯護人  常照倫律師
上列被告因違反公司法案件，經檢察官提起公訴（九十四年度偵
字第五一三○號），被告於本院受命法官行準備程序時，對於犯
罪事實為有罪之陳述，經本院合議庭裁定由受命法官獨任適用簡
式審判程序，判決如下：
    主    文
乙○○共同公司負責人對於公司應收之股款，股東並未實際繳納
，而以申請文件表明收足，處拘役伍拾日，如易科罰金，以銀元
參佰元即新臺幣玖佰元折算壹日。
    犯罪事實
一、乙○○係址設於臺中市○區○○街一四五號「虹偉保全股份
    有限公司（下稱虹偉公司）之負責人，於民國八十七年間認
    識友人林學億、呂政毅等人，即欲成立虹偉公司，乃於八十
    八年三月間開始籌備，並由林學億、呂政毅、羅燦高、丙○○、甲○○等人為股東，資本額為領牌費新臺幣（以下同）
    五十萬元，每位股東出資八萬三千三百三十三元，並由羅燦
    高介紹桃園縣洪宗勝（由檢察官另案偵查中）會計事務所辦
    理公司登記事項，乙○○詢問同業後，得知保全業最低資本
    額為四千萬元，然乙○○等人無法籌足該四千萬元，為了成
    立虹偉公司，其明知虹偉公司應收之上開四千萬元股款，林
    學億、呂政毅、羅燦高、丙○○、甲○○各股東均只繳納八
    萬三千三百三十三元，合計只繳納五十萬元，未實際繳足，
    竟透過會計記帳業者洪宗勝向桃園縣某地下錢莊業者，以借
    貸方式籌措上開資金，乙○○即與洪宗勝基於共同之犯意聯
    絡，由洪宗勝於八十八年六月十七日，以借貸方式籌得四千
    萬元，借款天數為七日，利息二十萬元，再由乙○○於同日
    ，將四千萬元存入虹偉公司在聯邦商業銀行南崁分行開立之
    帳戶內（帳號：000000000000號），於八十八
    年六月十八日，由洪宗勝將該帳號存摺影本提供予不知情之
    安和會計師事務所會計師李美賢，製作虹偉公司設立登記資
    本額查核報告書，取得表明上開四千萬元之股款已收足之證
    明後，隨即於同年月二十四日將上開四千萬元轉匯出上開虹
    偉公司帳戶，並於同年七月一日，檢具聯邦銀行南崁分行存
    款證明、虹偉公司之資產負債表、虹偉公司董事會議紀錄、
    發起人會議事錄、股東名簿、設立登記申請書及上開虹偉公
    司設立登記資本額查核報告書、設立登記股東繳納股款明細
    表等申請文件，表明收足股款，持之向經濟部中部辦公室申
    請辦理公司登記，而經濟部中部辦公室於同年八月二十三日
    ，經核符合規定，准予辦理設立登記，致使承辦之公務員將
    該不實之事項登載於所職掌之公司設立登記事項卡公文書上
    ，足生損害於臺灣省政府建設廳辦理公司設立登記之正確性
    。
二、案經丙○○、甲○○委由陳文慧律師告訴臺灣臺中地方法院
    檢察署檢察官偵查起訴。
    理    由
一、認定犯罪事實之依據：
  (一)被告乙○○於本院審理時之自白。
  (二)告訴人丙○○、甲○○之指訴及證人洪宗勝、呂正毅、林學
    億、羅燦高於警詢中之指述。
  (三)經濟部中部辦公室民國九十五年三月二十二日經中三字第０
    ９５３０８９２２７０號函及其所附之經濟部中華民國八十
    八年八月二十三日經 (８８)中辦三字第６７０４２３號核
    准設立函、虹偉保全股份有限公司設立登記申請書、股東名
    簿、公司章程、股份有限公司變更登記事項卡、發起人會議
    事錄、董事會議事錄、設立登記股東繳納股款明細表、資產
    負債表、存摺影本等件在卷足憑。
  (四)臺灣高等法院被告全國前案紀錄表（被告素行之認定）。
二、論罪科刑部份：
(一)新舊法比較：查被告行為後，刑法於九十五年七月一日修正
    施行，其中修正第二條、第四十一條規定。按行為後法律有
    變更者，適用行為時之法律，但行為後之法律有利於行為人
    者，適用最有利於行為人之法律，現行刑法第二條第一項訂
    有明文。此條規定乃與刑法第一條罪刑法定主義契合，而貫
    徹法律禁止溯及既往原則，係規範行為後法律變更所生新舊
    法律比較適用之準據法，是刑法第二條本身雖經修正，但刑
    法第二條既屬適用法律之準據法，本身尚無比較新舊法之問
    題，應一律適用裁判時之現行刑法第二條規定以決定適用之
    刑罰法律，先予辨明。又以本次刑法修正之比較新舊法，應
    就罪刑有關之共犯、未遂犯、想像競合犯、牽連犯、連續犯
    、結合犯，以及累犯加重、自首減輕暨其他法定加減原因（
    如身分加減）與加減例等一切情形，綜其全部罪刑之結果而
    為比較，最高法院九十五年五月二十三日九十五年度第八次
    刑庭會議決議可資參照。經查：
  (1)查被告乙○○行為後，公司法第九條業已分別於八十九年十
    一月十五日、九十年十一月十二日、九十四年六月二十二日
    、九十五年二月三日經四度修正公布生效施行，修正後公司
    法之規定與修正前公司法之規定不同。比較新舊法結果，以
    舊法較有利於行為人，故依刑法第二條第一項前段規定，本
    件自應適用修正前之法律即修正前公司法（八十六年六月二
    十五日修正公布生效施行）之規定第九條第三項前段之規定
    ，合先敘明。
  (2)次查被告陳世賢行為後，刑法第二十八條：「二人以上共同
    實施犯罪之行為者，皆為正犯」之規定，已於九十四年一月
    七日修正公布，九十五年七月一日生效，修正為「二人以上
    共同實行犯罪之行為者，皆為正犯」，比較修正前後刑法第
    二十八條之規定，修正後之規定亦未較有利於被告，依修正
    施行後刑法第二條第一項之規定，此部分應適用被告行為時
    即修正前刑法第二十八條規定予以處斷。
  (3)再查被告陳世賢行為後，刑法第四十一條業已於九十年一月
    十日修正公布，同年月十二日生效，修正後刑法第四十一條
    第一項前段規定「犯最重本刑為五年以下有期徒刑以下之刑
    之罪，而受六個月以下有期徒刑或拘役之宣告，因身體、教
    育、職業、家庭之關係或其他正當理由，執行顯有困難者，
    得以一元以上三元以下折算一日，易科罰金。」，與修正前
    刑法第四十一條規定「犯最重本刑為三年以下有期徒刑以下
    之刑之罪，受六個月以下有期徒刑或拘役之宣告，因身體、
    教育、職業、家庭之關係，執行顯有困難者，得以一元以上
    三元以下折算一日，易科罰金。」不同。比較新舊法結果，
    以新法較有利於行為人，故依刑法第二條第一項前段規定，
    本件自應適用裁判時之法律即修正後刑法第四十一條第一項
    前段之規定，併此敘明。而之後，罰金罰鍰提高標準條例第
    二條業已刪除，而刑法第四十一條又於九十四年一月七日修
    正公布，九十五年七月一日生效，刑法第四十一條第一項前
    段關於易科罰金之折算標準已由舊法（指九十年一月十日修
    正公布，同年月十二日生效者）之銀元一百元、二百元、三
    百元修正為新臺幣一千元、二千元、三千元，因屬科刑規範
    事項之變更，其折算標準為裁判時所應諭知，自有就新舊法
    規定比較之必要。又依修正之刑法施行法第三條之一第三項
    規定得易科罰金，且參照最高法院八十四年度臺非字第四五
    二號裁判意旨，本件之折算標準，經比較新舊法結果，以舊
    法較為有利於被告，是依刑法第二條第一項前段之規定，應
    適用舊法即依修正前刑法第四十一條第一項前段、修正前罰
    金罰鍰提高標準條例第二條之規定，諭知以銀元三百元折算
    一日為易科罰金之折算標準。
  (4)綜合上述各條文修正前、後之比較，揆諸前揭最高法院決議
    及修正後刑法第二條第一項前段、後段規定之「從舊、從輕
    」原則，自應適用被告行為時之法律，即修正前刑法之相關
    規定及修正前罰金罰鍰提高標準條例第二條等規定，予以論
    處。
(二)被告乙○○係虹偉公司之負責人，明知該公司應收之股款，
    股東並未實際繳納或繳足，竟透過洪宗勝以借貸方式籌措資
    金，存入虹偉公司設於聯邦商業銀行南崁分行之帳戶內，充
    作已收足股款之證明，申請辦理公司設立登記，核被告所為
    ，係犯修正前公司法第九條第三項前段之罪。其與洪宗勝間
    ，有犯意聯絡與行為分擔，均為共同正犯。又被告與洪家勝
    共同利用不知情之會計師李美賢遂行上開犯行，為間接正犯
    。爰審酌被告犯罪之動機、目的、手段、品行尚佳，並無不
    良前科，詳如前述，此有臺灣高等法院被告全國前案紀錄表
    及臺灣臺中地方法院檢察署刑案資料查註紀錄表一份在卷可
    按、所生危害及犯罪後坦認罪愆，頗具悔意，犯後態度尚佳
    等一切情狀，量處如主文所示之刑，並諭知易科罰金之折算
    標準，以資懲儆。
據上論斷，應依刑事訴訟法第二百七十三條之一第一項、第二百
九十九條第一項前段、第三百十條之二、第四百五十四條第一項
，修正前公司法（八十六年六月二十五日修正公布施行）第九條
第三項前段，刑法第十一條前段、第二條第一項前段、修正前刑
法第二十八條、修正前刑法第四十一條第一項前段，修正前罰金
罰鍰提高標準條例第二條，判決如主文。
本案經檢察官李斌到庭執行職務。
中    華    民    國    95    年    8     月    22    日
                刑事第七庭  法  官  張清洲
以上正本證明與原本無異。
如不服本判決，應於送達後十日內向本院提出上訴狀（須附繕本
），上訴於臺灣高等法院臺中分院。
                            書記官  沈筱玲
中    華    民    國    95    年    8     月    23    日
附錄論罪科刑法條
修正前公司法（八十六年六月二十五日修正公布施行）第九條：
公司設立登記後，如發現其設立登記或其他登記事項，有違法情
事時，公司負責人各處一年以下有期徒刑、拘役或科或併科新臺
幣六萬元以下罰金。
公司負責人對於前項登記事項，為虛偽之記載者，依刑法或特別
刑法有關規定處罰。
公司應收之股款，股東並未實際繳納，而以申請文件表明收足，
或股東雖已繳納而於登記後將股款發還股東，或任由股東收回者
，公司負責人各處五年以下有期徒刑、拘役或科或併科新臺幣六
萬元以下罰金。
前三項裁判確定後，由法院檢察處知中央主管機關撤銷其登記。


司法院資訊處製作；財團法人民間司法改革基金會備份。
